臺灣高等法院臺南分院刑事判決　　　　 96年度上訴字第913號
上　訴　人　臺灣嘉義地方法院檢察署檢察官
被　　　告　甲○○
選任辯護人　汪玉蓮　律師
上列上訴人因被告常業重利案件，不服臺灣嘉義地方法院96年度
訴字第23號中華民國96年5月31日第一審判決（起訴案號：臺灣
嘉義地方法院檢察署95年度偵字第7237、7454、8473、9065號）
，提起上訴，本院判決如下：
    主  文
原判決撤銷。
甲○○乘他人急迫貸以金錢，而取得與原本顯不相當之重利為常
業，處有期徒刑壹年，減為有期徒刑陸月，又乘他人急迫貸以金
錢，而取得與原本顯不相當之重利，處有期徒刑參月，減為有期
徒刑壹月又拾伍日；又乘他人急迫貸以金錢，而取得與原本顯不
相當之重利，處有期徒刑參月，減為有期徒刑壹月又拾伍日；又
乘他人急迫貸以金錢，而取得與原本顯不相當之重利，處有期徒
刑參月，減為有期徒刑壹月又拾伍日。應執行有期徒刑玖月。緩
刑參年，並應於本判決確定後壹年內向指定之公益團體、地方自
治團體或社區提供陸拾小時之義務勞務；緩刑期間付保護管束。
扣案如起訴書附表二項目一至八所示之物均沒收。
    事實
 一、甲○○基於常業重利之犯意，自民國93年1月2日起至95年9
    月9日止，在嘉義市○○路93號經營「羚曜機車租賃行」，
    以機車買賣、租賃作掩護，實際經營地下錢莊，並以（05）
    0000000號電話對外聯絡，以在求才令上刊登或印製廣告貼
    紙「原車可用、政府立案、免息、免保、（05）0000000、
    保密」之方式，供不特定人於急迫之際，以電話與其聯絡，
    辦理貸款事宜。其借貸之方式表面上由客戶出售舊機車予羚
    曜機車租賃行，甲○○則交付實為借款金額之機車買賣價金
    予客戶，並由客戶簽發同額本票作為擔保，再辦理機車租賃
    之手續，以售後租回之名義，行借貸金錢之實，約定每10日
    為1期，每借新臺幣（下同）1萬元，每日收取120元之利息
    ，藉此取得與原本顯不相當之重利，並恃此維生以之為常業
    。期間甲○○乘顏玉英、林宗正等如附表1編號1至27所示之
    人需款週轉，陷於急迫之際，以前開方式貸與如附表1所示
    之金錢，除預扣第1期利息外，並藉此取得與原本顯不相當
    之重利。迨95年10月4日，經警方持搜索票在上址查獲，並
    扣得如附表2所示之物。
二、又甲○○另基於重利之犯意，趁葉文榮、陳黃素珍、林素貞
    急需現金週轉急迫之際，分別於95年8月8日、同年8月11日
    、同年9月9日，依前述方式辦理貸款後，而於上揭時間貸借
    如附表1編號16第3項、編號28、29所示之金錢，並獲取與其
    原本顯不相當之利息。嗣經警於95年10月4日持搜索票在上
    址查獲，並扣得如附表2所示之物。
三、案經嘉義縣警察局移送臺灣嘉義地方法院檢察署檢察官偵查
    起訴。
 　　　理　由
一、訊據被告甲○○坦白承認，查：
（一）羚曜機車租賃行經營借款收取利息，係以將客戶機車過戶
      至租賃行名下，再以出租的方式供客戶使用原車，利息係
      以每1萬元，每日利息120元計算，分為每日或10天1期繳
      款，雖係以出租名義經營機車行，然實係借款等情，業據
      證人高明煌、林素貞、孫佳箏及洪得睿於偵查中證述，及
      賈紅玲、周吉春、張世明、呂紹勝、林振源、邱澤源於警
      詢時陳述明確，復有如附表2所示之機車買賣合約書、切
      結書等在卷可稽。
（二）被告貸出款項之利息，以每10日1期，其貸款利息為貸款
      金額之12%，其月息即有36%，年息則高達432%，參酌現今
      之社會經濟現狀，其所收取之利息與所貸之金額顯不相當
      ，再高明煌、林素貞、孫佳箏等如附表1所示之人，均在
      需款孔急之急迫情形下，始向被告借貸等情，復據前揭證
      人於偵查中及警詢時證述明確，則被告係乘如附表1所示
      之人急迫而貨予金錢之事實，亦堪認定。此外，並有如附
      表2所示之物扣案足資佐證，本件事證明確，被告犯行應
      堪認定。
二、按行為後法律有變更者，適用行為時之法律。但行為後之法
    律有利於行為人者，適用最有利於行為人之法律，刑法第2
    條第1項定有明文。被告行為後，刑法業於94年2月2日修正
    公布，於95年7月1日施行，查：修正前刑法第33條第5款
    關於罰金之定義規定為「銀元1元以上」，修正後則提高為
    「新臺幣1,000元以上，以百元計算之」；刑法第51條第5
    款規定數罪併罰之最高刑度從20年修正為30年；刑法第
    345條常業重利罪業已刪除，而修正前常業重利罪，其法定
    本刑為5年以下有期徒刑，得併科3000元以下罰金，刑法修
    正後，因常業犯已經刪除，應將所犯重利罪分論併罰，合併
    計算其法定最高本刑已逾5年，較原常業犯之法定刑為重，
    依刑法第2條第1項之規定比較結果，應適用較輕之修正前刑
    法第345條而論以常業詐欺罪。綜合比較新舊法有關罰金、
    及常業犯等規定，修正後之規定並非較有利於被告，依刑法
    第2條第1項之規定，應適用行為時之法律，即適用修正前刑
    法之規定。
三、被告從事貸款及收取利息之業務，乘多人急迫之際貸以金錢
    ，收取高額之利息，並以之為常業而賴此維生，核其於95年
    7月1日前所為之行為，係犯修正前刑法第345條之常業重利
    罪；被告於95年8月8日、8月11日及9月9日貸款收取高額利
    息之行為分別構成刑法第344條重利罪。以上4罪犯意各別，
    應予分論併罰。
四、被告所犯之罪在96年4月24日以前，合於中華民國96年罪犯
    減刑條例減刑條件，依法減其宣告刑二分之一。
五、原審予以論罪科刑，固非無見，惟查：原判決未及減刑，尚
    有未洽。公訴人上訴，認緩刑不當，惟查被告重利罪之對象
    僅二十九名，金額非高，犯後已與多數被害人和解，免其利
    息或本金，犯後態度良好，本院認原判決宣告緩刑，並無不
    當，上訴雖無理由，惟原判決有未及減刑之瑕疵，應由本院
    將原判決撤銷改判，爰審酌被告係高中畢業之智識程度，其
    貸與金錢所得之重利，對社會交易秩序所造成之損害，事後
    已坦承犯行知所悔悟，且與部分被害人已達成和解等一切情
    狀，量處如主文第一項所示之刑，並予減刑及定應執行刑。
六、查被告前此未曾受有期徒刑以上刑之宣告，有臺灣高等法院
    被告前案紀錄表可稽，其已知所悔悟，坦承其罪，民事部份
    並與部分被害人達成和解，有和解書11份附卷可稽，經此偵
    審教訓，應知警惕諒無再犯之虞，本院認所宣告之刑，以暫
    不執行為適當，爰依刑法第74條第1項第1款規定併予宣告緩
    刑3年，並依同條第2項第5款規定命被告應於本判決確定之
    日起1年內向指定之公益團體、地方自治團體或社區提供60
    小時之義務勞務，（公益團體、地方自治團體或社區提供義
    務勞務，屬執行之問題，應由執行檢察官斟酌全案情節及各
    公益團體、地方自治團體或社區之需求指定）。又受緩刑之
    宣告而有刑法第74條第2項第5款所定事項者，應於緩刑期間
    付保護管束，為刑法第93條第1項第2款所明定，爰依法併為
    緩刑期間付保護管束之諭知。扣案如起訴書附表二項目一至
    八所示之物，為被告所有，供犯常業重利罪及重利罪所用之
    物，業據被告供明在卷，爰依刑法第38條第1項第2款規定沒
    收。
據上論結，應依刑事訴訟法第369條第1項前段、第364條、第299
條第1項前段、刑法第2條第1項、第344條、修正前刑法第345條
、第51條第5款、第74條第1項第1項第1款、第2項第5款、第93條
第1項第2款、刑法第38條第1項第2款，刑法施行法第1條之1第1
項、第2項前段、中華民國96年罪犯減刑條例第2條第1項第3款、
第7條第2項、第10條第2項，判決如主文。
本案經檢察官趙中岳到庭執行職務。
中　　華　　民　　國　　96　　年　　10　　月　　30　　日
                  刑事第五庭    審判長法　官  楊明章
                                      法　官  顏基典
                                      法　官  楊子莊
以上正本證明與原本無異。
常業重利部分，如不服本判決，應於收受本判決後十日內向本院
提出上訴書狀。其未敘述上訴理由者並得於提起上訴後十日內向
本院補提理由書狀（均須按他造當事人之人數附繕本）「切勿逕
送上級法院」。
其餘部分不得上訴。
　　　　　　　　　　　　　　　　　　　書記官  王全龍
中　　華　　民　　國　　96　　年　　10　　月　　30　　日
附錄論罪科刑法條：
中華民國刑法第345條
(常業重利罪)
以犯前條之罪為常業者，處 5 年以下有期徒刑，得併科 3 千元
以下罰金。
中華民國刑法第344條
乘他人急迫、輕率或無經驗貸以金錢或其他物品，而取得與原本
顯不相當之重利者，處1年以下有期徒刑、拘役或科或併科1千元
以下罰金。
